臺灣臺北地方法院刑事裁定
聲　請　人　乙○○○
代　理　人　徐景星律師
　　　　　　郭瑋萍律師
被　　　告　甲○○
被　　　告　丙○○
被　　　告　丁○○
上列聲請人因被告等詐欺案件，不服臺灣高等法院檢察署檢察長
中華民國93年11月19日，93年上聲議字第4154號駁回聲請再議之
處分（原不起訴處分案號：臺灣臺北地方法院檢察署92年度偵字
第21160 號），聲請交付審判，本院裁定如下：
    主  文
聲請駁回。
    理  由
一、聲請人原告訴意旨略以：被告甲○○、丙○○分別為臺灣報
    寶國際有限公司（設臺北市中正區○○○路四之二號二樓，
    下稱臺灣報寶公司）、造娙幫國際有限公司（設臺北市中正
    區○○○路四號四樓，下稱造娙幫公司）之負責人，與丁○○共同基於意圖為自己不法所有之犯意聯絡，連續於如附表
    一所示時間，或在造娙幫公司，或在告訴人經營之全美麗聯
    股份有限公司（設臺北市○○區○○路二段一七五號二樓，
    下稱全美麗聯公司），以亟需資金為由，先後多次向告訴人
    乙○○○借款，致告訴人信以為真，陸續貸與被告丁○○等
    三人如附表一所示金額，共計新臺幣（下同）七百十五萬五
    千九百零五元，被告等人於每次借款之際，均簽發支票（各
    該支票發票人、付款銀行、帳號、票載發票日、票號、面額
    詳如附表二所示）與告訴人，以為擔保之用。詎支票屆期提
    示均未獲付款，且被告屢經催討亦置之不理，甚而逃匿無蹤
    ，告訴人至此始知受騙，因認被告等三人共涉刑法詐欺取財
    罪嫌云云。
二、臺灣臺北地方法院檢察署檢察官依據偵查結果，以（一）聲
    請人即告訴人認被告甲○○、丙○○涉有詐欺取財罪嫌，無
    非係以前揭遭退票之支票，發票人各為渠等擔任負責人之臺
    灣報寶公司、造娙幫公司及被告丙○○，且借款均匯入渠等
    帳戶為其主要論據。然證人即造娙幫公司設計師張思安、臺
    灣報寶公司秘書李月卿分別證稱：「造娙幫公司實際負責人
    為被告丁○○，被告丙○○則是公司派來修水電及處理其他
    雜事。」、「臺灣報寶公司實際負責人為被告丁○○，被告
    甲○○並未於該公司擔任何職務；甲○○存摺由其保管，丙○○存摺由造娙幫公司職員林純華保管」等語，則前開二公
    司之實際負責人應為被告丁○○，而被告甲○○、丙○○等
    二人僅係被告丁○○之人頭，尚不得僅據告訴人之片面指述
    ，而認被告甲○○、丙○○等有參與告訴人所指之詐欺行為
    。（二）被告丁○○自始即以需款週轉為由，向告訴人借款
    ，而告訴人曾持上揭支票向銀行照會，確認票信並無問題，
    迭據告訴人於警詢時及本署偵查中指陳甚明在卷，足認被告
    丁○○於借款之初，並未隱瞞其必須舉債紓困之經濟上窘境
    ，所持用以擔保之支票於被告丁○○借款時，亦非無法兌現
    之支票，且被告丁○○向告訴人借款其期間非短，告訴人貸
    與被告丁○○款項，顯已有相當之風險評估，是被告丁○○
    向告訴人借貸上開款項之行為，應無施用詐術可言。（三）
    又質之告訴人何以借款與被告丁○○，亦陳稱：全美麗聯公
    司係經營美容產品，被告丁○○曾協助其製作相關之報導雜
    誌，又被告丁○○說可給月息三分，且當時臺灣報寶公司、
    造娙幫公司營運正常，評估沒有風險，始同意借款等語。顯
    見告訴人於知悉被告丁○○經濟上已須舉債紓困之窘境，仍
    願允予借貸，無非斟酌其個人之經濟狀況、被告之償債能力
    、其可能獲取之高額利息收入及朋友間情誼後所為之決定，
    亦難認告訴人有何致陷錯誤而為財物給付之情事，亦不得遽
    認被告於借款之初即有詐欺取財之故意。綜上所陳，本案既
    難認被告丁○○等三人有何施用詐術之情，亦難謂告訴人有
    何致陷錯誤而為財物給付之情，揆諸前揭說明，被告等三人
    上開所為，與刑法詐欺取財罪之構成要件即屬有間，要難逕
    以該罪責相繩。被告等所辯，即均非無稽，堪以採信。至告
    訴人與被告間之糾紛，核屬民事糾葛，應循民事程序解決。
    此外復查無其他積極證據足資認定被告涉何犯嫌，因認被告
    罪嫌不足，依刑事訴訟法第二百五十二條第十款處分不起訴
    。聲請人不服，聲請再議，經臺灣高等法院檢察署檢察長審
    核結果，仍認為： (一)原 檢察官以被告丁○○自始即以需
    款週轉為由，向聲請人借款，而聲請人曾向銀行照會，確認
    票信並無問題，迭據聲請人於警詢時及偵查中指陳甚明在卷
    ，足認被告丁○○於借款之初，並未隱瞞其必須舉債紓困之
    情形，所持支票於被告丁○○借款時，亦非無法兌現之支票
    ，且被告丁○○向聲請人借款其期間非短，聲請人貸與被告
    丁○○款項，顯已有相當之風險評估，是被告丁○○向聲請
    人借貸上開款項之行為，其所用方法不能認為詐術，因而認
    無積極證據足認被告有施用詐術使人陷於錯誤等情。聲請人
    雖質以此週轉並非以公司「財務不靈」之週轉，而是因公司
    「生意興隆」擴張營業為由，就此不惟未提出證據資料供調
    查以徵所指，已嫌無憑；況本件借款究能否如期償還，聲請
    人理應於借款之際衡酌其與被告之關係，徵信並客觀評估各
    種可能之風險（債務人經濟狀況、償債能力等），必要時並
    應要求債務人具體提供擔保以確保債權，焉能毫不注意，徒
    以支票數紙及刑罰是賴；至本件借款之用途為何？借款後有
    無合目的之運用？原非屬借貸契約限制之內容，債務人借款
    後自得依其實際需要加以運用，尚不能以借款事由不合即遽
    論詐欺罪責，原檢察官採證認事，應無違誤。（二）原檢察
    官經傳喚證人即造娙幫公司設計師張思安、臺灣報寶公司秘
    書李月卿均已明確證稱：「造娙幫公司實際負責人為被告丁○○，被告丙○○則是公司派來修水電及處理其他雜事。」
    、「臺灣報寶公司實際負責人為被告丁○○，被告甲○○並
    未於該公司擔任何職務；甲○○存摺由其保管，丙○○存摺
    由造娙幫公司職員林純華保管」等語，因認前開二公司之實
    際負責人應為被告丁○○，不認為被告甲○○、丙○○等有
    參與聲請人所指之詐欺行為。經查該二證人所證各情，並未
    見有歧異或悖於常理之處，聲請人空言指摘證人張思安係造
    娙幫公司員工，亦即丙○○所聘請之員工，因而當然認其證
    詞難期公正，殊屬無稽；本件被告丙○○既無參與借款之事
    實，則聲請人指摘原檢察官未經調查其職業是否為水電工或
    有任何與此相關之專業及經驗，自無必要，所述難認為有理
    由。另聲請人質以本案若非無被告甲○○出面配合被告丁○○開立支票向聲請人借款，使聲請人誤信有臺灣報寶公司優
    良之債信為擔保後，聲請人焉有可能借款予被告丁○○之理
    ，惟按實際借款之人即被告丁○○所為難認有詐欺可言，已
    如前述，則被告丙○○並非實際借款之人，自亦難認其共同
    詐欺之犯行。本件核屬民事債務糾葛，聲請人應另循民事法
    律途徑解決，處分駁回再議。
三、聲請人聲請交付審判，略以：（一）被告甲○○、丙○○與
    被告丁○○有犯意聯絡及行為分擔：證人張思安係造娙幫公
    司員工，亦即丙○○所聘請之員工，其證詞難期公正，尚難
    憑其片面即認丙○○僅係丁○○之人頭而全不知情，丙○○
    之職業是否為水電工或有任何與此相關之專業及經驗？此部
    分皆未經原檢察官調查。被告甲○○與臺灣報寶公司之職員
    密切聯繫，絕非人頭。（二）被告丁○○雖以需款週轉為由
    向聲請人借貸，卻以其人頭所開立之支票以及屆期不可能兌
    現之支票取信聲請人，使聲請人所作風險評估即係基於錯誤
    之評估，而將款項貸與被告丁○○，亦即被告丁○○以公司
    營業營運良好、公司開票之詐術，使聲請人以為借款必能如
    數附加利息返還，實則被告丁○○一自始即無返還之意，而
    造娙幫公司、臺灣報寶公司突然倒閉人去樓空，而造娙幫公
    司、臺灣報寶公司之票據開立時期，居然是公司停業時期所
    開立，顯然被告三人初始即具有詐欺之犯意，而無還款之打
    算。聲請人初始借款予被告丁○○，乃被告稱需週轉，惟此
    週轉並非公司財務不靈之週轉，而是公司生意興隆為擴張營
    業，要開分店之週轉，並有臺灣報寶公司、造娙幫公司之票
    據為擔保，聲請人雖有查詢該二公司之債信，卻不知該二公
    司於九十二年間即停業，在此錯誤認知及錯誤評估基礎下，
    作出借款予被告丁○○之決定，此部分聲請人顯有因被告等
    所行使之詐術而陷於錯誤，被告等如此行為，不構成詐欺，
    實有法律見解之違誤云云。
四、本院查：按刑法第三百三十九條之詐欺罪，係以行為人於客
    觀上施用詐術使人陷於錯誤，並於行為之初，即已意圖為不
    法之所有或意圖得財產上之不法利益，為其構成要件。故如
    依積極證據足可証明行為人確係意圖不法所有時，固得論以
    刑法第三百三十九條之罪，倘若行為人施詐時之意圖尚有存
    疑，依調查之結果復不足以認定其自始具有上述主觀犯罪構
    成要件，即不能概對被告繩以刑事責任。況民事債務當事人
    間，若有未依債務本旨履行給付之情形，在一般社會經驗而
    言，原因非一；其因不可歸責之事由無法給付，或因合法得
    對抗他造主張抗辯而拒絕給付，甚至債之關係成立後，始行
    惡意遲延給付，皆有可能，非必出於自始無意給付之詐欺犯
    罪一端。又刑事被告依法不負自證無罪之義務，苟無足以證
    明其在債之關係發生時，自始即具有不法所有意圖之積極證
    據，亦僅能令負民事之遲延給付責任。今檢察官已就聲請人
    借款當時已知被告丁○○舉債紓困之經濟窘況，而做出向銀
    行確認被告丁○○票信之行為，且得出被告丁○○當時票信
    尚可，又借款期間非短，聲請人自有相當之風險評估；再者
    ，聲請人係斟酌其個人之經濟狀況、被告之償債能力、其可
    能獲取之高額利息收入、過去往來交易之經驗及朋友情誼後
    所為之決定；另被告甲○○、丙○○則並未實際參與聲請人
    所指之詐欺行為等情調查詳確，可見聲請人所為借款決定，
    並非因被告等之與施詐貸放所致，而觀諸聲請人取決借款之
    因素，被告三人亦難能有詐欺之可能，更乏詐欺之故意。至
    聲請人又主張被告丁○○所開支票係於臺灣報寶公司及造娙
    幫公司停業期間所開立云云。佐以卷附聲請人提出之公司基
    本資料查詢所示，臺灣報寶公司及造娙幫公司固各於九十二
    年二月六日及九十二年五月六日停業，但聲請人所提出被告
    丁○○以臺灣報寶公司名義開立之支票僅有一紙，發票日為
    九十二年一月三十一日；另以造娙幫公司名義開立之支票七
    紙，發票日分為九十二年一月三十一日、二月十六日、二月
    二十八日、三月十六日、三月三十一日、二月十六日及五月
    十六日，僅有一紙之發票日在停業期間，所指已然虛妄。況
    且徵諸遠期支票使用之實務，亦難認被告所填載之發票日確
    為當日。是聲請人自不能以被告丁○○嗣後履債狀況不佳，
    任意指摘借貸之初有何詐欺舉措。而聲請人交付審判之意旨
    ，又與聲請再議意旨殊無二致，並早經檢察官論駁在案，況
    本院詳查全卷，尚未發見有何足可證明被告等詐欺犯行之積
    極事證，聲請人事後任意否認其授權之意思，要屬無據。原
    處分以罪嫌不足為不起訴處分，於法尚無違誤。聲請意旨摭
    拾主觀臆測，對於原處分指摘求予審判，非有理由，應予駁
    回。
五、依刑事訴訟法第二百五十八條之三第二項前段，裁定如主文
    。
中　　華　　民　　國　　93　　年　　12　　月　　31　　日
                  刑事第四庭審判長法  官    黃雅芬
                                  法  官    黎惠萍
                                  法  官    吳定亞
以上正本證明與原本無異。
本裁定不得抗告。
                                  書記官    張漪蕙
中　　華　　民　　國　　94　　年　　1 　　月　　3 　　日
